【裁判字號】    97,訴,723
【裁判日期】    970725
【裁判案由】    偽造文書等
【裁判全文】
臺灣士林地方法院刑事判決               97年度訴字第723號
公  訴  人  臺灣士林地方法院檢察署檢察官
被      告  甲○○
                    （另案於臺灣臺北監獄臺北分監執行中）
指定辯護人  本院公設辯護人林龍輝
上列被告因偽造文書等案件，經檢察官提起公訴（97年度偵緝字
第523 號），本院判決如下：
    主  文
甲○○犯故買贓物罪，處有期徒刑月，如易科罰金，以銀元
佰元即新臺幣玖佰元折算壹日，變造「乙○○」駕駛執照上甲○○之照片壹張沒收；又犯行使變造私文書罪，處有期徒刑伍月，
如易科罰金，以銀元佰元即新臺幣玖佰元折算壹日，附表變造
之統一發票均沒收。應執行有期徒刑柒月，如易科罰金，以銀元
佰元即新臺幣玖佰元折算壹日，變造「乙○○」駕駛執照上甲○○之照片壹張、附表變造之統一發票均沒收。
    事  實
一、甲○○前因偽造文書案件於民國89年12月18日遭臺灣板橋地
    方法院通緝，為隱匿身分避免為警緝獲，竟與綽號「鳥仔」
    之不詳姓名年籍成年男子，共同基於變造特種文書之犯意聯
    絡，甲○○並另基於故買贓物之犯意，於90年7 月間某日，
    在臺北縣三重市○○路與大智街口，提供個人照片1 張予綽
    號「鳥仔」，委託「鳥仔」提供變造之駕駛執照。嗣綽號「
    鳥仔」者利用乙○○失竊之駕駛執照（乙○○之駕駛執照於
    89年初在宜蘭縣宜蘭市○○路48巷口之車號T9-7913 號自小
    客車遭竊）換貼甲○○之照片，變造為黏貼甲○○照片之駕
    駛執照後交予甲○○，甲○○明知貼上其照片之變造乙○○
    駕駛執照，係來路不明之贓物，仍以不詳對價予以買受。甲○○另基於行使偽造私文書之犯意，於90年7 月27日（起訴
    書誤載為90年9 月27日）12時許，在臺北縣三重市○○路與
    大智街口，以新臺幣（下同）5 千元代價，向綽號「鳥仔」
    之成年男子，購買附表已變造為中獎之統一發票（中獎金額
    4 千元之發票售價為2 千元；中獎金額1 千元之發票售價為
    3 百元；中獎金額2 百元之發票5 張售價為3 百元）共計15
    張。甲○○購得上揭變造之統一發票後，意圖為自己不法之
    所有，即於同日晚上8 時50分許，持附表編號1 、2 之變造
    統一發票（中獎金額均為1 千元）佯為中獎之統一發票，至
    臺北市士林區○○○路○ 段85號1 樓便利商店，向店員行使
    該變造之統一發票欲兌換商品，嗣經該店負責人丙○○發覺
    有異，報警處理而未詐得商品，員警並在甲○○隨身手提袋
    起獲其餘附表編號3 至編號14變造之統一發票13張及上揭變
    造之乙○○駕駛執照，而悉上情。
二、案經乙○○、丙○○訴由臺北市政府警察局士林分局報告臺
    灣士林地方法院檢察署檢察官偵查起訴。
    理  由
壹、程序部分
    按被告以外之人於審判外之言詞或書面陳述，除法律有規定
    者外，不得作為證據。又被告以外之人於審判外之陳述，經
    當事人於審判程式同意作為證據，法院審酌該言詞陳述或書
    面陳述作成時之情況，認為適當者，亦得為證據。當事人、
    代理人或辯護人於法院調查證據時，知有第159 條第1 項不
    得為證據之情形，而未於言詞辯論終結前聲明異議者，視為
    有前項之同意。刑事訴訟法第159 條第1 項、第159 條之5
    分別定有明文。查檢察官、被告甲○○、辯護人對於證人乙○○、丙○○警偵訊之陳述，未於本案言詞辯論終結前聲明
    異議，本院審酌上開證人之陳述係就其親身經歷之事實所為
    者，依其陳述作成時之情況，並無不適當之情形，自得為證
    據，先予敘明。
貳、實體部分
一、（1）上揭事實，業據被告甲○○於本院審理時坦承不諱，
    核與證人乙○○證稱：查獲之汽車駕駛執照，係其於89年初
    在宜蘭縣宜蘭市○○路48巷口小客車遭破壞失竊之駕駛執照
    ，但其上所貼之照片非其本人等語（90年度偵字第7829號卷
    ─下稱7829號卷，第18頁），及證人丙○○證稱：90年7月
    27日晚上21時許，被告持附表編號1、編號2之統一發票欲兌
    領遭店長識破，後警方在被告皮包發現附表編號3至編號14
    之另13張變造之統一發票等語（7829號卷第16頁背面），所
    述情節均相符，並有換貼被告照片之變造乙○○駕駛執照（
    7829號卷第23頁）及附表所示之變造統一發票扣案可稽，且
    扣案統一發票經法務部調查局以影像光譜檢查儀及實體顯微
    鏡放大檢視、特徵比對，發現票號數字均有遭刮擦、塗改等
    變造痕跡，有法務部調查局97年5月21日調科貳字第0970019
    4960號鑑定書在卷可稽（97年度偵緝字第523號卷─下稱523
    號卷，第31頁至第35頁），被告自白核與事實相符，本件事
    證明確，被告犯行堪以認定，應予依法論科。（2）檢察官
    起訴被告故買贓物罪，係依據被告於警詢自白先向綽號「鳥
    仔」購買乙○○之駕駛執照，之後另交照片1張請綽號「鳥
    仔」變造駕駛執照云云，惟被告於本院審理供述，係因案件
    通緝提供照片1張委請綽號「鳥仔」變造駕駛執照而買之，
    衡情欲掩匿身分而取得變造駕駛執照，通常不致向同一人先
    購得他人之駕駛執照之後，再另行委託變造，而係交付照片
    同時直接委請變造，之後支付對價取得變造之駕駛執照，是
    應以被告於本院審理時之自白較符合常理，併此敘明。而被
    告對取得變造之駕駛執照，當知該供作變造之駕駛執照，係
    來路不明之物，其仍予買受，應係故買贓物。
二、被告行為後，刑法於94年2月2日修正公布，95年7月1日施行
    ，而刑法施行法亦於95年6月14日增訂第1條之1。修正後刑
    法第2條第1項規定：「行為後法律有變更者，適用行為時之
    法律。但行為後之法律有利於行為人者，適用最有利於行為
    人之法律。」，係規範行為後法律變更所生新舊法律比較適
    用之準據法，於新法施行後，應適用修正後刑法第2條第1項
    之規定，為「從舊從輕」之比較（此條項規定，僅係新、舊
    法之比較適用之宣示性指導原則，並非實體刑罰法律，自不
    生行為後法律變更之比較適用問題）。且比較時應就罪刑有
    關之共犯、未遂犯、想像競合犯、牽連犯、連續犯、結合犯
    ，以及累犯加重、自首減輕暨其他法定加減原因（如身分加
    減）與加減例等一切情形，綜其全部罪刑之結果而為比較（
    最高法院95年第8次刑事庭會議決議參照）。經查：
１、刑法第33條第5 款有關罰金之最低數額部分，刑法分則編各
    罪所定罰金之貨幣單位原為銀元，修正前刑法第33條第5 款
    規定：「罰金：（銀元）1 元以上」，而銀元與新臺幣間之
    折算，依現行法規所定貨幣單位折算新臺幣條例規定，以銀
    元1 元折算新臺幣3 元；修正後刑法第33條第5 款則規定：
    「罰金：新臺幣1,000 元以上，以百元計算之」；經比較修
    正前、後之規定，修正後刑法第33條第5 款所定罰金之最低
    數額，較之修正前提高，自以修正前刑法第33 條 第5 款規
    定有利於被告。
２、刑法施行法第1 條之1 有關罰金之最高數額部分，修正刑法
    係自95年7 月1 日起施行，在此之前，刑法分則編有關罰金
    之貨幣單位係銀元（銀元與新台幣之折算比例為一比三），
    且依刑法分則編應處罰金者，應適用罰金罰鍰提高標準條例
    第1條、第5條規定，就72年6月26日前修正之刑法條文，罰
    金數額提高2至10倍，其後修正者則不提高倍數；而修正刑
    法施行後，因刑法第33條第5款所定罰金之貨幣單位，經修
    正為新台幣後，刑法分則各罪所定罰金之貨幣單位亦應配合
    修正為新臺幣，為使刑法分則編各罪所定罰金之最高數額與
    刑法修正前趨於一致，乃增訂刑法施行法第1條之1：「中華
    民國94年1月7日刑法修正施行後，刑法分則編所定罰金之貨
    幣單位為新台幣。94年1月7日刑法修正時，刑法分則編未修
    正之條文定有罰金者，自94年1月7日刑法修正施行後，就其
    所定數額提高為30倍。但72年6月26日至94年1月7日新增或
    修正之條文，就其所定數額提高為3倍」，從而，刑法分則
    編各罪所定罰金刑之最高數額，於上開規定修正後並無不同
    ，對被告等而言，並無不利。
３、刑法第28條原規定：「二人以上共同『實施』犯罪之行為者
    ，皆為共同正犯。」亦於上述時間同時修正為：「二人以上
    共同『實行』犯罪之行為者，皆為共同正犯。」將舊法之「
    實施」修正為「實行」。原「實施」之概念，包含陰謀、預
    備、著手及實行等階段之行為，修僅共同實行犯罪行為始成
    立共同正犯。是新法共同正犯之範圍縮小，排除陰謀犯、預
    備犯之共同正犯。新舊法共同正犯之規定因此有變動，自屬
    犯罪後法律有變更，經比較新舊法結果，對被告而言均共犯
    ，並無利或不利。
４、修正前刑法第55條有關「犯一罪而其方法或結果之行為犯他
    罪名者，從一重處斷」之牽連犯規定，業經修正刪除，此刪
    除雖非犯罪構成要件之變更，但顯已影響行為人刑罰之法律
    效果，自屬法律有變更，比較修正前、後之刑法規定，自以
    修正前論以牽連犯一罪，較修正後一罪一罰之數罪有利於被
    告。
５、再修正前刑法第51條規定：「數罪併罰，分別宣告其罪之刑
    ，依左列各款定其應執行者：」，其中第5 款規定：「宣告
    多數有期徒刑者，於各刑中之最長期以上，各刑合併之刑期
    以下，定其刑期。但不得逾20年。」。修正後刑法第51條第
    5 款則規定：「宣告多數有期徒刑者，於各刑中之最長期以
    上，各刑合併之刑期以下，定其刑期。但不得逾30年」，比
    較修正前後之定應執行刑之規定，以適用修正前刑法之規定
    ，較有利於被告。
６、觀諸修正前後之刑法第28條、第33條第5款、第51條第5款、
    第55條，關於共犯之範圍、罰金最低額、牽連犯、應執行刑
    之規定，綜合比較新舊法之結果，以舊法較有利於被告，依
    刑法第2條第1項前段之規定，應整體適用被告行為時之舊法
    。
三、（1）駕駛執照係關於駕駛能力之證書，被告提供照片予綽
    號「鳥仔」，由綽號「鳥仔」將被告照片黏貼於乙○○失竊
    之駕駛執照上，而變更其內容，被告明知變造之乙○○駕駛
    執照係來不明之贓物仍予買受，所為係犯刑法第212條之變
    造特種文書罪及刑法第349條第2項之故買贓物罪。被告就變
    造特種文書部分，與綽號「鳥仔」有犯意聯絡，行為分擔，
    為共同正犯。被告所犯上開二罪有方法結果之牽連關係，為
    裁判上一罪，從較重之故買贓物罪論。檢察官認被告所犯上
    開二罪係數罪，其認定事實有誤，俱如前述，爰更正論罪如
    上。（2）又按統一發票係加值型及非加值型營業稅法第32
    條第1項所規定營業人銷售貨物或勞務，應開立予買受人之
    憑證，性質上屬私文書（最高法院69年臺上字第3689號判例
    、69年度第6次刑事庭會議決定(一)參看）。至財政部依同法
    第58條訂定之「統一發票給獎辦法」，旨在防止逃漏、控制
    稅源及促進統一發票之推行，而以定期開獎、給予獎金之方
    式，獎勵買受人向營業人索取統一發票，為其附隨目的。統
    一發票中獎與否，純繫於偶然之事實，中獎人領獎固須占有
    該中獎之統一發票，但其本質究非表彰一定財產上權利之有
    價證券，而係會計憑證之一種，自不得因統一發票之中獎與
    否，而分別為有價證券或私文書之認定。持變造為中獎號碼
    之統一發票兌領獎金，應論以行使變造私文書罪責，亦經最
    高法院著有92年度臺上字第5616號判決可資參照。被告持變
    造之附表編號1、2所示變造之統一發票詐領獎品未遂，所為
    係犯刑法第216 條、第210 條之行使變造私文書罪，及第
    339 條第3 項、第1 項之詐欺取財未遂罪；被告變造私文書
    後持以行使，變造之低度行為，為行使之高度行為所吸收，
    不另論罪。起訴書雖未論被告詐欺取財未遂罪，惟起訴事實
    已述及，詐欺取財未遂罪復與行使變造私文書罪具裁判上一
    罪之關係，並據公訴檢察官蒞庭補正論罪法條，本院自應併
    予審理，附此敘明。（3） 被告所犯故買贓物罪與行使變造
    私文書罪，犯意各別，行為互異，應分論併罰。（4） 爰審
    酌被告因案通緝為躲避查緝，經濟困窘之犯罪動機、以變造
    駕駛執照、持用變造統一發票詐領獎品之犯罪手段、未詐得
    財物、對統一發票兌獎秩序之戕害，惟考量其犯罪後業已坦
    承犯行、態度尚佳等一切情狀，量處如主文所示之刑，以示
    懲儆。（5） 又中華民國九十六年罪犯減刑條第5 條規定，
    本條例施行前，經通緝而未於中華民國九十六年十二月三十
    一日以前自動歸案接受偵查、審判或執行者，不得依本條例
    減刑。經查被告之犯罪時間，雖在96年4 月24日以前，惟被
    告於91年5 月3 日經臺灣士林地方法院檢察署檢察官通緝，
    有通緝書在卷可按（90年度偵字第1214 5號卷第52頁），並
    於97年4 月5 日緝獲，有臺北縣政府警察局新莊分局通緝案
    件報告書附卷可查（523 號卷第1 頁），被告未依上開條例
    之規定，於96年12月31日前自動歸案接受偵查，依法不得減
    刑。
    （6） 又被告行為時之刑法第41條第1 項前段規定：「犯最
    重本刑為5 年以下有期徒刑以下之刑之罪，而受6 個月以下
    有期徒刑或拘役之宣告，因身體、教育、職業、家庭之關係
    或其他正當事由，執行顯有困難者，得以1 元以上3 元以下
    折算1 日，易科罰金。」有關易科罰金折算標準，依修正前
    罰金罰鍰提高標準條例第2 條前段（現已刪除）規定，就其
    原定數額提高為100 倍折算1 日，則本件被告行為時之易科
    罰金折算標準，應以銀元300 元折算1 日，經折算為新台幣
    後，應以新台幣900 元折算為1 日。惟95年7 月1 日修正施
    行之刑法第41條第1 項前段則規定：「犯最重本刑為5 年以
    下有期徒刑以下之刑之罪，而受6 個月以下有期徒刑或拘役
    之宣告者，得以新台幣1 千元、2 千元或3 千元折算1 日，
    易科罰金。」比較修正前後之易科罰金折算標準，以95年7
    月1 日修正施行前之規定，較有利於被告等，依刑法第2 條
    第1 項前段，適用修正前刑法第41條第1 項前段規定，諭知
    易科罰金之折算標準。又易科罰金屬易刑處分，雖須比較新
    舊法，然不在與本刑有關之綜合比較之列，有最高法院96年
    台上字第2790號判決可參，併此敘明。（7） 按數罪併罰，
    有二裁判以上者，依刑法第51條規定，定其應執行刑，刑法
    第53條定有明文。又定應執行經新舊法比較結果，依修正前
    刑法第51條第5 款規定，定其應執行之刑；再者易科罰金之
    折算標準，以修正前刑法第41條第1 項前段規定較有利於被
    告，均俱如前述。又刑法施行法第3 條之1 第3 項規定：「
    於94年1 月7 日刑法修正施行前犯併合處罰數罪之一罪，且
    該數罪均符合第41條第1 項得易科罰金之規定，適用90年1
    月4 日修正之刑法第41條第2 項規定」。被告所犯數罪，係
    於94年1 月7 日刑法修正施行前所犯，且被告所犯數罪均最
    重本刑5 年以下有期徒刑之罪，均宣告6 月以下有期徒刑，
    均符合刑法第41條第1 項得易科罰金之規定，應依刑法施行
    法第3 條之1 第3 項，適用90年1 月4 日修正之刑法第41條
    第2 項規定，並依刑法第2 條第1 項前段之規定，擇其較有
    利於行為人之修正前刑法第41條第1 項前段，諭知易科罰金
    之折算標準。
三、附表所示變造之統一發票共15紙，為被告所有，供犯罪所用
    之物，依刑法第38條第1項第2款之規定宣告沒收。再扣案變
    造乙○○之駕駛執照上被告之照片1張，為被告所有，供犯
    罪所用之物，業據被告供明在卷，爰依刑法第38條第1項第2
    款之規定，併予宣告沒收。
據上論斷，應依刑事訴訟法第299條第1項前段、刑法第2條第1項
前段、第28條、第216條、第210條、第212條、第339條第1項、
第3項、第349條第2項、第38條第1項第2款、修正前刑法第55條
、第51條第5款、第41條第1項前段、第2項，修正刪除前罰金罰
鍰提高標準條例第2 條，刑法施行法第1 條之1 、第3 條之1 第
3 項、現行法規所定貨幣單位折算新台幣條例第2 條，判決如主
文。
本案經檢察官湯偉祥到庭執行職務
中    華    民    國    97    年    7    月    25    日
                  刑事第三庭審判長法  官  杜惠錦
                                  法  官  梁哲瑋
                                  法  官  陳美彤
以上正本證明與原本無異。
如不服本判決，應於收受送達後10日內向本院提出上訴書狀，其
未敘述上訴理由者，應於上訴期間屆滿後20日內向本院補提理由
書狀（均須按他造當事人之人數附繕本）。
                                  書記官  蘇彥宇
中    華    民    國    97    年    7     月    25    日
附表：
┌──┬─────────────────┬─────┐
│編號│    變 造 中 獎 統 一 發 票 號 碼 │張   數   │
├──┼─────────────────┼─────┤
│ 1  │  GM00000000                      │1張       │
├──┼─────────────────┼─────┤
│ 2  │  GM00000000                      │同上      │
├──┼─────────────────┼─────┤
│ 3  │  GM00000000                      │同上      │
├──┼─────────────────┼─────┤
│ 4  │  GM00000000                      │同上      │
├──┼─────────────────┼─────┤
│ 5  │  GM00000000                      │同上      │
├──┼─────────────────┼─────┤
│ 6  │  GZ00000000                      │同上      │
├──┼─────────────────┼─────┤
│ 7  │  GM00000000                      │同上      │
├──┼─────────────────┼─────┤
│ 8  │  GZ00000000                      │同上      │
├──┼─────────────────┼─────┤
│ 9  │  HA00000000                      │同上      │
├──┼─────────────────┼─────┤
│ 10 │  GM00000000                      │2張       │
├──┼─────────────────┼─────┤
│ 11 │  GM00000000                      │1張       │
├──┼─────────────────┼─────┤
│ 12 │  GM00000000                      │同上      │
├──┼─────────────────┼─────┤
│ 13 │  GZ00000000                      │同上      │
├──┼─────────────────┼─────┤
│ 14 │  HD00000000                      │同上      │
└──┴─────────────────┴─────┘
附錄本案論罪科刑法條全文：
中華民國刑法第210條
（偽造變造私文書罪）
偽造、變造私文書，足以生損害於公眾或他人者，處 5 年以下有
期徒刑。
中華民國刑法第212條
（偽造變造特種文書罪）
偽造、變造護照、旅券、免許證、特許證及關於品行、能力服務
或其他相類之證書、介紹書，足以生損害於公眾或他人者，處1
年以下有期徒刑、拘役或3 百元以下罰金。
中華民國刑法第216條
（行使偽造變造或登載不實之文書罪）
行使第 210 條至第 215 條之文書者，依偽造、變造文書或登載
不實事項或使登載不實事項之規定處斷。
中華民國刑法第339條
（普通詐欺罪）
意圖為自己或第三人不法之所有，以詐術使人將本人或第三人之
物交付者，處5 年以下有期徒刑、拘役或科或併科1 千元以下罰
金。
以前項方法得財產上不法之利益或使第三人得之者，亦同。
前二項之未遂犯罰之。
中華民國刑法第349條
（普通贓物罪）
收受贓物者，處 3 年以下有期徒刑、拘役或 5 百元以下罰金。
搬運、寄藏、故買贓物或為牙保者，處 5 年以下有期徒刑、拘役
或科或併科 1 千元以下罰金。
因贓物變得之財物，以贓物論。


司法院資訊處製作；財團法人民間司法改革基金會備份。
